臺灣高等法院臺中分院民事判決 　　　九十年度重上字第一四一號
　　　上　訴　人　甲○○
　　　　　　　　　乙○○
　　　　　　　　　丙○○
　　　複代理人　　戊○○
　　　法定代理人　丁○○
　　　被　上訴人　己○○
　　　訴訟代理人　庚○○
右當事人間請求給付違約金事件，上訴人對於中華民國九十年九月二十六日台灣苗栗
地方法院八十九年度重訴更字第一號第一審判決提起上訴，本院判決如左：
    主    文
上訴駁回。
第二審訴訟費用由上訴人等負擔。
    事    實
甲、上訴人方面：
一、聲明：求為判決：
  (一)原判決廢棄。
  (二)右廢棄部分，求為左列判決：
  (甲)先位聲明：
    1.被上訴人應連帶給付上訴人各新台幣（下同）二百一十萬元及自民國八十八年
      八月一日起至返還苗栗縣造橋鄉造橋村東興九號建物三棟之日止，按月連帶給
      付上訴人各新台幣四萬六千六百六十六元。
    2.被上訴人應連帶給付上訴人各四十五萬元及自八十八年八月一日起至返還苗栗
      縣造橋鄉○○段一四六地號內前項三棟建物以外之土地之日止，按月連帶給付
      上訴人各一萬元。
  (乙)備位聲明：
    1.被上訴人應連帶給付上訴人各新台幣一百零五萬元及自八十八年八月一日起至
      返還苗栗縣造橋鄉造橋村東興九號建物三棟之日止，按月給付上訴人各二萬三
      千三百三十三元。
    2.被上訴人應連帶給付上訴人各九萬元及自八十八年八月一日起至返還苗栗縣造
      橋鄉○○段一四六地號內前三項三棟建物以外之土地之日止，按月連帶給付上
      訴人各二千元。
  (三)第一、二審訴訟費用由被上訴人連帶負擔。
  (四)上訴人願供擔保，請准供擔保宣告假執行。
二、陳述：除與第一審判決所載者相同，予以引用外，補稱：
  (一)按返還租賃物非僅指單純租賃物現狀之交還，而係依法律規定、契約約定或吾人
    所信之社會通常經驗得認識之內容而履行者，始克相當，即返還租賃物係一定狀
    態之給付，並非一走了之離開租賃物即足當之。蓋債務人非依債之本旨提出給付
    者，不生提出之效力，而回復原狀屬返還租賃物之內容故也，是「回復原狀」與
    「返還租賃物」並無差異。原判決將「回復原狀」與「返還租賃物」或「遷讓交
    還」視為不同之法律義務，顯有誤會。
　(二)原判決既認被上訴人未回復原狀，則何以認上訴人於八十四年十一月一日拒絕受
　　領未依債之本旨所為租賃物返還為無理由？被上訴人於交屋前寄交存證信函時，
　　租賃物之狀態是否已符合債之本旨？凡此，皆未經原判決研求，率以被上訴人未
　　再占有租賃物、上訴人拒絕點交、被上訴人八十四年十一月一日通知點交，即認
　　其已遷出交還，未有不返還土地之情事，似有未洽。況有交付不動產義務之債務
　　人，於債權人遲延後，固得拋棄占有，然其拋棄應預先通知債權人，被上訴人於
　　點交前之八十四年十一月一日之存證信函未具備斯旨，觀其為點交前之通知且其
　　內容未表明拋棄占有之意，何以原判決認該函已為拋棄之通知？益難令人甘服。
乙、被上訴人方面：
一、聲明：求為判決：如主文所示。
二、陳述：除與第一審判決所載者相同，予以引用外，補稱：
  (一)由契約文義、約定當時真意及一般生活經驗觀之，兩造房屋租約第六條第二款約
    定之「於終止租約或租賃期滿不交還房屋」情形及土地租約第九條後段「屆期而
    有拖延不遷情事」，應均指租賃關係消滅後，承租人仍占有使用房屋、土地，拒
    不遷讓交還而言，蓋於此情形下，承租人仍佔用租賃物，出租人則未得加以使用
　　、收益，因而始需給付違約金，惟被上訴人於租期屆滿前已遷出租賃物並通知上
　　訴人點收，自不能解為被上訴人有「不交還房屋」及「拖延不遷」出土地之違約
　　情事。
  (二)被上訴人承租上訴人所有，使用已逾數十年老舊倉庫作為工廠使用，交還時豈可
    能完全如新？上訴人雖不斷指稱被上訴人交還租賃物時，未回復原狀，乃未依債
    之本旨交付云云，然其所稱之「窗沿、牆壁未修補」、「垃圾未清除」、「原木
    板改裝為玻璃未復舊」、「修補橫架木沒有照原來結構做」、「改裝洗手間沒有
    拆除」、「改裝浴室沒有拆除」等情，或屬自然耗損，或為吹毛求疵，或為對其
    有益之增設，尤有甚者，就屋頂之復原，上訴人要求須以原有舊木材重做云云。
    被上訴人見其不斷以瑣事刁難，卻又拒不自行提出修繕之費用，乃自行雇工就其
    所指為瑕疵者全部修復，惟上訴人仍需索無度，其行為顯悖誠信。
三、證據：補提照片二張。
    理    由
一、本件上訴人起訴主張：被上訴人永信容器工業股份有限公司（以下簡稱永信公司
    ）於民國（以下同）七十八年十月二十五日及八十年一月一日，與伊簽訂房屋租
    賃契約書及土地租賃契約書，並由被上訴人己○○任該二契約之連帶保證人，租
    用伊等共有坐落苗栗縣造橋鄉十三鄰東興九號之廠房三棟及其基地即苗栗縣造橋
    鄉○○段一四六地號土地，雙方言明租期均至八十四年十月三十一日屆滿，房屋
    部分每月租金為七萬元、土地部分每月租金為六千元。兩造於房屋租賃契約書第
    四條第五款約定，被上訴人永信公司於交還房屋時，應負責回復原狀，如租賃期
    滿不交還房屋，依第六條第二款之約定，自租賃期滿之翌日起，應支付按房租壹
    倍計算之違約金；另於土地租賃契約書第九條約定，租賃土地期滿，被上訴人永
    信公司應於期滿日將租賃土地「整潔按原狀交還原告點收」，若屆期而有拖延不
    遷情事，其過期日起，被上訴人願按原定租金五倍計算之違約金。兩造間之租賃
    關係已於八十四年十月三十一日因前約屆滿而消滅迄上訴人起訴時止，已歷四十
　　五個月，惟被上訴人永信公司並未依約將租賃物回復原狀，伊自得依前開房屋租
　　賃契約書第六條第二款及土地租賃契約第九條之約定，請求被上訴人連帶給付上
　　訴人關於房屋部分之違約金各二百十萬元，及自八十四年十一月一日起，至返還
　　租賃物日止，按月依房租月租金一倍即每月十四萬元、土地應連帶給付上訴人各
　　四十五萬元及自八十四年十一月一日起即每月三萬萬元違約金。退而言之縱非如
　　前述，惟因被上訴人永信公司遲未履行返還租賃物之義務，伊自受有相當於租金
　　即房屋部分每月七萬元，土地部分每月六千元之損害請求如備位聲明之金額，另
　　被上訴人己○○為連帶保證人，自應與被上訴人永信公司連帶賠償伊之損害，求
　　為判決如上訴聲明所示等語。
二、被上訴人則以：兩造房屋租約第六條第二款約定之「於終止租約或租賃期滿不交
    還房屋」及土地租約第九條後段「屆期而有拖延不遷情事」，應均指租賃關係消
    滅後，承租人仍占有使用房屋、土地，拒不遷讓交還言，惟伊於租期屆滿前既已
    遷出租賃物並通知上訴人點收，自不能解為有「不交還房屋」及「拖延不遷」出
    土地之違約情事。至上訴人所稱「窗沿、牆壁未修補」、「垃圾未清除」、「原
    木板改裝為玻璃未復舊」、「修補橫架木沒有照原來結構做」、「改裝洗手間沒
    有拆除」、「改裝浴室沒有拆除」等情，或屬自然耗損，或為吹毛求疵，或為對
    其有益之增設，上訴人所請顯悖誠信等語，資為抗辯。
三、查上訴人主張被上訴人永信公司先後於七十八年十月二十五日及八十年一月一日
    與上訴人簽訂房屋租賃契約書及土地租賃契約書，並由被上訴人己○○任該二契
    約之連帶保證人，承租上訴人共有坐落苗栗縣造橋鄉十三鄰東興九號之廠房三棟
    及其基地苗栗縣造橋鄉○○段一四六地號土地，兩造約定租期均至八十四年十月
    三十一日屆滿，房屋每月租金七萬元、土地每月租金六千元之事實，業據其提出
    房屋土地租賃契約書各一份為證，及被上訴人永信公司業已於租期屆滿時將工廠
    設備、人員均遷空並通知上訴人於八十四年十一月一日點收乙節，為兩造不爭之
    事實。
四、茲上訴人主張被上訴人永信公司未回復租賃物之原狀等情，為被上訴人所否認，
    經查，被上訴人永信公司前曾訴請上訴人返還保證金，經台灣新竹地方法院八十
    五年度苗簡字第六三號及八十五年度簡上字第一四九號判決以被上訴人永信公司
    並未履行回復原狀之義務而駁回返還保證金之請求，該判決理由欄則載明該院於
    履勘現場時，被上訴人永信公司對於該判決附表中所列(一)機房周圍沒有回復部分
    ：(1)圍牆周圍之水泥柱、垃圾、塑膠等沒有清除(3)機房屋頂水泥沒有拆除。(二)第
    一棟庫房沒有復舊部分：4.屋頂中間鐵條因放機器關係拿掉未回復，5.第一棟和
    第二棟中間拆除蓋屋頂時，破壞的窗沿及牆壁沒有修補(三)庫房後面空地垃圾沒有
    清除(四)第二棟倉庫未修復情形：2.中間拉木三枝沒有（裝機器時拿掉的），3.兩
    間修補橫架木沒有照原來架構做，6.第二棟和第三棟中間窗沿和牆壁沒有修補，
    (五)第三棟庫房沒有復舊部分：1.小倉庫沒有復舊，改裝做洗手間後沒有拆除門沒
    有復舊，3.辦公室、大門原來是木板做的，改為玻璃，沒有復舊，4.改裝作浴室
    的部分沒有拆除等項目並不爭執，並自承應由其回復原狀等語，並經原審法院調
    閱前開卷宗查核無訛，堪信上訴人主張被上訴人永信公司未就租賃物全部回復原
    狀乙節為真實。
五、按契約文字業已表示當事人真意，無須別事探求者，即不得反捨契約文字而更為
    曲解（十七年度上字第一一一八號判例參照）。依兩造所定房屋租約第四條第三
    款及第五款分別約定「乙方於租賃期滿應即將房屋遷空交還，不得向甲方請求遷
    移費或任何費用。」、「乙方於交還房屋時，並應負責回復原狀。」，第六條第
    二款復約定：「乙方於終止租約或租賃期滿不交還房屋，自終止租約或租賃期滿
    之翌日起，乙方應支付，按房租壹倍計算之違約金。」，明顯係將承租人於租賃
    期間屆滿後應「遷讓交還」與「回復原狀」之義務區分，並分別約定於第四條第
    三款及第五款，承租人違反第四條第三款之「遷出交還」義務，即構成第六條第
    二款所謂之「不交還房屋」，出租人得依該條款之約定請求違約金，如僅違反第
    五款之「回復原狀」義務者，出租人則應視承租人是否有第五條過失毀損房屋情
    事，始得據以請求損害賠償。是依兩造前開房屋租賃契約之約定，僅有承租人違
    反遷出義務，拒不交還房屋時，出租人始得請求違約金；又系爭土地租約第九條
    載明「租賃土地期滿或終止租約，乙方應於期滿或終止當日將租賃土地整潔按原
    狀交還甲方點收，不得藉詞推諉或請求任何補償，若屆期而有拖延不情事，其過
    期日起，乙方自願按原定租金伍倍計算違約金絕無異議」，是依該約定文義觀之
    ，承租人僅於「屆期而有拖延不遷情事」，亦即違反遷出交還義務，拒不返還土
    地時，出租人始得據該約定請求違約金。上訴人主張依房屋租約第六條第二款及
    土地租約第九條之規定請求違約金，並陳稱回復原狀屬返還租賃物之內容，二者
    並無差異云云，惟兩造就此既經意思合致，本私法自治之原則，自不能捨契約之
    文義而逕行適用法律。
六、次查被上訴人永信公司已於租賃期間屆滿前遷出，並與上訴人約定於八十四年十
    一月一日點交，上訴人三人亦均於當日到場，惟以租賃物未回復原狀拒絕點交，
    被上訴人永信公司此後即未再占有使用租賃物等情，為兩造所不爭之事實。按債
    權人對於已提出之給付，拒絕受領者，自提出時起，負遲延責任；有交付不動產
    義務之債務人，於債權人遲延後，得拋棄占有，民法第二百三十四條、第二百四
    十一條第一項定有明文。系爭租約內容既將遷出並交付租賃物與回復原狀分別約
    定，則被上訴人永信公司於租賃契約屆滿後既已遷出租賃物並通知上訴人點交，
    即業已依債之本旨使上訴人處於得受領對租賃物占有之狀態，今上訴人拒絕受領
    租賃物，揆諸前開規定，難謂被上訴人不得拋棄對租賃物之占有。另上訴人於備
    位聲明主張因被上訴人信公司遲未履行返還租賃物之義務，致受有相當於租金之
    損害，為此請求給付如備位聲明所示之金額云云，惟被上訴人永信公司既已履行
    交付租賃物之義務，因上訴人受領遲延，被上訴人始於八十四年十一月一日拋棄
    對租賃物占有等情，業如前述，從而，上訴人之主張亦屬無據。
七、綜上所述，本件上訴人先位主張依房屋租約第六條第二款及土地租約第九條之約
    定訴請給付如先位聲明所示之違約金，備位主張因被上訴人永信公司遲未履行返
    還租賃物之義務，致受有相當於租金即房屋部分按月七萬元，土地部分按月六千
    元之損害，訴請給付如備位聲明所示之金額，自屬無據。原審法院以被上訴人永
    信公司於八十四年十一月一日以後已拋棄對於租賃物之占有，是上訴人主張被上
    訴人仍占有租賃物，並依房屋租賃契約第六條第二款、土地租賃契約第九條請求
    被上訴人連帶給付如先位聲明所示之違約金，及受有相當於租金之損害，訴請給
    付如備位聲明所示之金額為無理由，並為上訴人敗訴之判決，核無不合。上訴意
    旨指摘原判決不當，求予廢棄，為無理由。
八、據上論結，本件上訴為無理由，依民事訴訟法第四百四十九條第一項、第七十八
    條、第八十五條第一項前段，判決如主文。
中　　　華　　　民　　　國　　九十一　　年　　　十　　　月　　二十九　　日
~B1民事第三庭審判長法　官　陳照德
~B2　　　　　　　　法　官　蔡王金全
~B3　　　　　　　　法　官　陳成泉
右為正本係照原本作成。
如對本判決上訴，須於收受判決送達後二十日內向本院提出上訴書狀，其未表明上訴
理由者，應於提出上訴後二十日內向本院提出上訴理由書（須按他造人數附具繕本）
，並繳納送達用雙掛號郵票拾份（每份參拾肆元）。
上訴時應提出委任律師或具有律師資格之人之委任狀；委任有律師資格者，另應附具
律師及格證書及釋明委任人與受任人有民事訴訟法第四百六十六條之一第一項但書或
第二項（詳附註）所定關係之釋明文書影本。
~B 　 　　　　　　書記官　劉恒宏
中　　　華　　　民　　　國　　九十一　　年　　　十　　　月　　三十一　　日
附註：
民事訴訟法第四百六十六條之一（第一項、第二項）
對於第二審判決上訴，上訴人應委任律師為訴訟代理人。但上訴人或其法定代理人具
有律師資格者，不在此限。
上訴人之配偶、三親等內之血親、二親等內之姻親，或上訴人為法人、中央或地方機
關時，其所屬專任人員具有律師資格並經法院認為適當者，亦得為第三審訴訟代理人
。
                                                                        Ｂ
